---
title: "따릉이 데이터 분석"
output: html_notebook
---
####  R-notebook 조작법
실행 : **Ctrl+Shift+Enter**  
코드 : **Ctrl+Alt+I**  
보기 : **Ctrl+Shift+K**  

```r
rm(list=ls())# 환경 청소 : list 설정
cat("\014")  # 콘솔 청소 : Ctrl + L
list.files(path=".", pattern = '.')  # 현제 폴더 파일일
```

-------------------------------------------------------------------------------


# 1. 데이터 전처리
1. [대여소 목록](https://data.seoul.go.kr/dataList/OA-13252/F/1/datasetView.do)  
엑셀에서 병합된 셀을 모두 해제하고 csv(UTF-8 쉼표로 분리)로 저장한다.  
해당 csv는 R에서 바로 읽히지 않는데, 이는 메모장에서 다른 이름으로 저장(ANSI로 인코딩)해야 R에서 읽힌다.


2. [따릉이 고장](https://data.seoul.go.kr/dataList/OA-15644/F/1/datasetView.do)   
2020.11.17에 수정된 최신 파일을 내려받는다.  
이 파일도 위와 같이 csv로 만든 후에 R에서 연다. 
```r
ID = read.csv("../공공자전거 대여소 정보(20.07.13 기준).csv")
Broken = read.csv('../서울시 공공자전거 고장신고 내역_2015_2020.10.csv')

names(ID)
# c("대여소.번호","보관소.대여소.명","자치구","상세주소","위도","경도","설치.시기","LCD","QR","운영.방식")     
names(Broken)
# c("자전거번호","등록일시","고장구분")
unique(Broken$고장구분)
#c("체인","기타 ","단말기","안장","페달","타이어 ","파손","잠금장치 불량")
```


### 1.1. 고장 데이터
자전거 번호 : SPB- 번호  
등록일시 : 2015-9-18(=0) 기준  
고장코드 :(1)체인,(2)기타, (3)단말기,(4)안장,(5)페달,(6)타이어,(7)파손,(8)잠금장치 불량

```r
date = as.Date('2015-9-18')
types = c("체인","기타 ","단말기","안장","페달","타이어 ","파손","잠금장치 불량")

BR = data.frame(bike = as.numeric(gsub('SPB-',"",Broken$자전거번호)),
                date = as.Date(substr(Broken$등록일시,1,10),'%Y-%m-%d')-date,
                type = factor(match(Broken$고장구분,types),labels =types))
write.csv(BR, file='Bike-Broken.csv.csv', row.names = FALSE)
```

### 1.2 자전거 데이터 

##### 1.2.1. R 로 전저리
자전거 번호 : SPB- 번호  
등록일시 : 2015-9-18(=0) 기준  

이 R 코드 대로 하면 2017년 4월 이전 자료까지만 읽힌다.   
그 이후 자료는 인코딩, 열 이름, 결측값 등 변칙적인 문제가 있어
python pandas를 사용하여 이후 작업을 진행했다.

```r
# 폴더 내 파일 이름 검색
p = "../2015~2020_자전거 코드별 이용정보/"
f = list.files(path=p, pattern = '.csv') 

# 모든 파일 불러와서 병합
x = read.csv(paste0(p,f[1])) 
for (i in 2:length(f)){
  y = read.csv(paste0(p,f[i]))
  names(y) = names(x)
  x = rbind(x,y)
  print(f[i]) # 작업 완료된 파일 이름 출력
}

# 필요한 열만 저장
date = as.Date('2015-9-18')
bike = x[,c(1,6,3,7,10,11)]
Bike = data.frame(bike = as.numeric(gsub('SPB-',"",bike$자전거번호)),
                date = as.Date(substr(bike$반납일시,1,10),'%Y-%m-%d')-date,
                start = bike$대여소번호, 
                end = bike$반납대여소번호,
                time = bike$이용시간.분.,
                dist = bike$이용거리.M.)
```

##### 1.2.2. python 으로 전처리
총 52개의 파일에 중복되지 않은 서로다른 에러가 여러 종류로 있었다.
그래서 파일 하나씩 저장하는 식으로 에러를 피하고, 다시 병합하는 과정에서 공통된 작업을 했다.

아래 전처리 끝내고 시계열 작업 중 날짜 데이터에 오류가 있음을 알게됐다.  
원인은 원본 데이터의 글자 깨짐이었다. utf-8로 인코딩 되어있지만 중간중간 인코딩이 깨져있었다.
인코딩이 깨져 중간중간열이 밀려쓰기 되거나 병합된 체로 읽히고 저장되는 문제가 있었다.
2015.9~2019.12까지는 나타나지 않은 문제인데, 2020.1월 이후에만 나타나 해당 부분만 작업했다.

```python 
# python 
import os
import numpy as np
import pandas as pd
import matplotlib.pyplot as plt
from dateutil.parser import parse
from datetime import datetime, timedelta

def set_num(txt):
    try: return int(str(txt).strip("'").lstrip("SPB-"))
    except : return 0
ws = "2015~2020_자전거 코드별 이용정보/"
directory = os.listdir(ws)

# 디렉토리 내 파일 확인 (총 52개)
for i in range(len(directory)):
    print(i,':',directory[i]) 

# 전처리 작업 시작
for i in range(46):
    x = pd.read_csv(ws+directory[i],encoding='CP949')
    x = x.iloc[:,[0,5,2,6,9,10]]
    x.columns = x.columns = ['bike','date','start','end','time','dist']
    x['bike']=x['bike'].map(set_num)
    x['date']=x['date'].astype('datetime64[D]').map(lambda x : (x-datetime(2015, 9, 18)).days)

    x.to_csv(f"use/_Bike-Use{i}.csv", index=False)
```
#### 1.2.3. 날짜 데이터 오류 수정
 1. 필터링 1 :  
대여/받납 대여소 명에서 인코딩이 깨지면 마지막 행에 결측값이 생기는 패턴이 있었다.  
마지막 열의 결측값을 기준으로 열이 병합되는 문제를 1차로 필터링했다.  

 2. 필터링 2 :   
데이터가 밀려쓰기/병합 되면 date에 대여소 코드/임의의 문자열이 들어와 1900년대 날짜가 반환된다.
위에서 걸리지지 않은 결측값은 2015.9~2020.12 사이 날짜인지 확인하는 것으로 거를 수 있다.

 3. 데이터 보정 :  
에러 값의 개수는 파일당 20~30열 내외이고 문제의 파일은 총 5개 이므로 보정 작업은 수작업으로 했다.
필터링 1을 한 덕분에 밀려쓰기/병합 된 행이 구분되어 비교적 간단한 수작업으로 데이터를 보정할 수 있었다.

```python
# python
def set_df2(n) :     
    x = pd.read_csv(ws+directory[n],encoding='CP949')
    nan = x.iloc[:,10].isnull()
    
    error = x[nan]
    y = x[~nan]
        
    y = y.iloc[:,[0,5,2,6,9,10]]
    y.columns = ['bike','date','start','end','time','dist']
    y['bike']=y['bike'].map(set_num)
    y['date']=y['date'].map(lambda x : (parse(x[:10])-datetime(2015, 9, 18)).days)
    
    is_date = [0 < date and date < 1920 for date in y['date']]
    if sum([not x for x in is_date]) != 0: 
        print(n)
        return y[is_date],  pd.concat([error, y[~is_date]])
    
    return y, error
    
# 정상 데이터와 에러값을 따로 저장한다.
for i in range(46,len(directory)):
    x,error = set_df2(i)
    
    x.to_csv(f"use/_Bike-Use{i}.csv", index=False)
    error.to_csv(f"use/_Bike-Use-error{i}.csv", index=False)
```


#### 1.2.4. 정상적인 데이터 병합
데이터를 저장할 떄, 문자열, 정수열, 결측(na)값 등이 섞여 있다.  
내 목표는 데이터를 모두 정수값을 가진 csv로 저장하여 dataset의 용량을 줄이는 것이다.  
pandas에서 int열은 nan값을 가질 수 없어, nan이 등장하면 자동으로 열을 float로 변환한다.   
결측값을 제거하고 모든 열을 int로 형변환 후 저장하려고 한다.  

```python
# python 
# 대여소 아이디에 정수형이 아닌 데이터 처리
def set_Int(name):
    tp = type(name)
    if tp == int : return name
    elif tp == str :
        name = name.strip("'")
        try :
            name = int(name)
            return name
        except : 
            k = 0
            if name == '중랑센터' : k = 3
            elif name == '중랑정비팀test 1005' : k = 3
            elif name == '상암센터 정비실' :k = 5
            elif name == '위트콤공장' : k = 1
            elif name == '위트콤' :k = 1
            else : pass
            print(k, end="")
            return k
    elif np.isnan(name) : return name
    elif tp == float :  return int(name)
    else: print(type(name)); return name
    
ws = "use/"
directory = os.listdir(ws)
#########################################################
# 저장한 파일 모두  불러오기
cols = ['bike', 'date', 'start', 'end', 'time', 'dist']
x = pd.DataFrame(columns = cols)
for i in range(len(directory)): 
    y = pd.read_csv(ws+directory[i],encoding='utf-8')
    # 2015.9.18 ~ 2020.12.20 날짜인지 검사
    is_date = 0 < min(y['date']) and max(y['date']) < 1920 
    if not is_date :
        print('#[date error]# :',directory[i])
    else : print(i,end=" ")
    x = pd.concat([x,y]) 
display(x)

#########################################################
# 데이터가 모두 정수형으로 들어왔는지 확인
result = x
for col in cols :
    print(col, sum([type(x) != int for x in result[col]]))
    
################
# 로그 값을 보고 추적한 데이터. 
# int 열 데이터에 nan 값이 있으면 folat열로 변환된다. 
# bike : 0  
# date : 3145725  (float)  
# start : 13377238 (와트콤 384, 중량 836, 상암 374)  
# end  : 13377238 (와트콤 384, 중량 864, 상암 522)  
# time : 10403754 (str)  
# dist : 31131628 (str, float)  
# 로그 추적은 jupyer 파일 참고.
##########################################################
```

#### 1.2.4. 에러 복원한 데이터와 병합
```python 
# python 
fixed = pd.read_csv('./_Bike-Use-errors-fixed.csv',encoding='CP949') 

# 데이터 손으로 복원한 데이터 초기설정
y = fixed
y.columns = ['bike','date','start','end','time','dist']
y['bike']=y['bike'].map(set_num)
y['date']=y['date'].map(lambda x : (parse(x[:10])-datetime(2015, 9, 18)).days)
fixed = y

# 정상 데이터와 병합
result = pd.concat([result,y])

result = result.dropna() # nan 붙어있는 데이터 삭제
result['date'] = result['date'].map(set_Int)
result['start'] = result['start'].map(set_Int)
result['end'] = result['end'].map(set_Int)
result['time'] = result['time'].map(set_Int)
result['dist'] = result['dist'].map(set_Int)

result = result.sort_values(by='date')
result.to_csv(f"Bike-Use-final.csv", index=False)

################
# 사용량 그래프 복기
a = result.date.value_counts()
b = pd.DataFrame({'date' : a.index, 'count' : a.values})
display(b.plot.scatter(x='date', y='count'))
```


### 1.3 전처리 결과
#### 자전거 고장 : 파일 1개 (6MB) -> 1개(3.9MB)
#### 자전거 사용 : 파일 52개(5.2GB) -> 52개(1.23GB) -> ZIP(358.5MB)
GitHub 조건 떄문에 50MB씩 분할압축하면 416MB가 나온다. 

#### 파일 설명 : 
- 자전거 고장 : bike(자전거ID),date(접수일 2015.9.18일 +day), type(사유)  
(1)체인, (2)기타, (3)단말기, (4)안장, (5)페달, (6)타이어, (7)파손, (8)잠금장치 불량

- 자전거 사용 : bike(자전거ID),date(반납일 2015.9.18일 +day),   
                start(출발-대여소ID), end(반납-대여소ID), time(이동시간-분),  dist(이동거리-미터)

```r
length(unique(sapply(BR$bike,as.character)))  ; length(BR[,1]) 
length(unique(sapply(Bike$bike,as.character))); length(Bike[,1])
# 고장 신고 : 181592 건
# 전체 이용 : 2043069건
# 고장 자전거 : 3400 대
# 전체 자전거 : 4971 대
```

-------------------------------------------------------------------------------

# 2. 데이터 둘러보기

### 2.1 잘 고장나는 자전거

가장 고장이 많은 부품은 **1.단말기, 2.체인 3.기타 4.타이어** 순이다.  
현제 새로 도입한 뉴 따릉이는 자전거에서 단말기를 제거하고 어플과 QR코드로 서비스한다.  
QR코드 교체 이후 자전거 고장 비용 절감이 크게 되었을 것이라고 판단된다. 

```{r echo=FALSE}
data.frame(t(summary(Broken$type)))
```
```{r echo=FALSE}
plot(Broken$type)

```


### 2.1.2. 오래된 자전거
운영 초기부터 운영된 자전거(자전거 번호 낮음)의 고장 빈도가 높은 편이다.  
이는 자전거가 오래 운용될 수록 고장이 많이 난난다는 직관가 맞아 떨어진다. 

```r
library(dplyr)
Brok_vbike = Broken %>% count(bike) # 자전거 ID별 고장 건수 세기
Brok_vbike = arrange(Brok_vbike,-n) # 고장 많이난 순서대로 정렬
# 시각화1 : 고장~자전거 ID
# 시각화2 : 고장~빈도수 분포
```
```{r}
{
with(Brok_vbike,
     plot(Brok_vbike, pch=20,cex=0.8,
          col=ifelse(bike<27000,alpha("red",0.2),
                     ifelse(bike<47000,alpha("green",0.2),
                            alpha("blue",0.2)))))
}
```



### 2.1.3 수리 후 잔고장
고장 빈도수를 기준으로 자전거ID의 순서를 정렬한 그래프다.  
이 그래프는 자전거가 얼마나 균형있게(?) 고장나는지를 보여준다.  
따릉이 사업이 확대됨에 따라 자전거의 개체수가 단기간에 급증한 떄가 많았는데,  
의외로 고장 분포는 개체수 급증에 의한 step을 보이지는 않는 것 같같다.  
여기서 주목할 점은 자주 고장난 자전거 몇개가 지속적으로 고장나고 있다는 것이다.  
이는 수리를 해도 한 번 망가진 자전거는 다시 망가지기 쉽다는 것을 알려준다. 



```{r}
{with(Brok_vbike,
     plot(Brok_vbike$n, pch=20,cex=1.5,
          col=ifelse(bike<27000,alpha("red",0.3),
                     ifelse(bike<47000,alpha("green",0.5),
                            alpha("blue",0.1))),
          xaxt = "n",xlab = "",ylab = "")
     )
mtext('고장 횟수',side=2,col='black',line = 2.5,cex=1.5)
mtext('고장 횟수로 정렬',side=1,col='black',line =1 ,cex=1.5)
mtext('자주 수리 받은 자전거가 잘 고장날까',side=3,col='black',line =0.5 ,cex=1.5)
}
```

### 2.2 고장나기 좋은 계절

따릉이 자전거 사용량(일일 대여건수)와 고장신고 건수는 명확히 일치하는 계절성을 보인다. 


```{r}
{plot(Bike_vc,col=alpha('#00dd00',0.2), pch = 20,cex=1.5,
     ylim=c(1,max2),xlim=c(xmin,xmax),
     axes = FALSE,xlab="",ylab="")
axis(side=1, at=xaxis,labels = xlabel,cex.axis=0.8)
axis(side=2,col="#00aa00",col.axis='#00aa00',cex.axis=0.8)
mtext('대여건수',side=2,col='#00cc00',line = -1.2,cex=1.2)

par(new = TRUE) # 겹치기
# 고장 건수
plot(Brok_vc, col=alpha('#ff0000',0.2), pch = 20,cex=1.3,
     ylim=c(1,max1),xlim=c(xmin,xmax), 
     axes = FALSE,xlab="",ylab="")
axis(side=4, col='#dd6633',col.axis="#dd6633")
mtext('고장건수',side=4,col='#dd6633', line = -1.2,cex=1.2)
title("자전거 사용량과 고장 건수", cex.main=2)
}
```
#### 2.3.1. 계절성 시각화 및 회귀
변수 간의 선형-상관성을 시각적으로 확인하기 위해 x,y축을 각각 고장건수와 대여건수로 나타냈다.  
아래 그림을 살펴보면, 고장건수와 대여 건수 사이의 선형계수가 계절에 따라 움직이는 것을 볼 수 있다.  
3월의 경우 대여건수에 비해 고장 건수가 높고, 6월~9월 사이 기간에는 대여건수 대비 고장건수가 적다.  

```{r fig.width = 10, fig.height = 5}
{par(bg='black')
with(m1,
     plot(rental,broken,pch = 20,cex=1.5,,xlab="",ylab="",ylim=c(0,950),
     col=rainbow(12,alpha = 0.7)[month(date)]
     )
)
axis(side=1,col='#00cc00',col.axis='#00cc00')
axis(side=2,col='#dd6633',col.axis="#dd6633")
mtext('대여건수',side=1,col='#00cc00', line = 2.5,cex=2)
mtext('고장건수',side=2,col='#dd6633', line = 2.5,cex=2)
legend('top', legend=paste0(1:12,'월'), pch=20, text.col='white',cex=1,
       col=rainbow(12), bg=alpha("white",0.2), horiz=TRUE,)
}
```
```{r fig.width = 10, fig.height = 5}
{ # 4분할 이미지
par(mfcol=c(2,2),bg='black',mar=c(2, 1, 2, 1),oma=c(0.5, 1.5, 0.5,0))
for (i in 1:4){
  with(m1,
       plot(rental,broken,pch = 20,cex=1.5,,xlab="",ylab="",
            col= ifelse((3*i-1)<=month(date) & month(date)<=3*i,rainbow(12)[month],NA)
            )
       )
  axis(side=2,col='#dd6633',col.axis="#dd6633")
  axis(side=1,col='#00cc00',col.axis='#00cc00')
  }
}
```
1,2,3,4 분기에 대해서 각각 따로 선형근사를 한 결과는 다음과 같다.   
lm.coff는 사용량 증가에 따른 고장건수의 비율을 나타낸다.  

### 고장건수 = lm.coff*대여건수 + Intercept + error
```{r}
{# library(lubridate)
a=summary(with(m1[m1$month %in% c(1,2,3),],lm(broken~rental)))$coefficients
b=summary(with(m1[m1$month %in% c(4,5,6),],lm(broken~rental)))$coefficients
c=summary(with(m1[m1$month %in% c(7,8,9),],lm(broken~rental)))$coefficients
d=summary(with(m1[m1$month %in% c(10,11,12),],lm(broken~rental)))$coefficients
e=summary(with(m1,lm(broken~rental)))$coefficients

data.frame(season = c('1~3월','4~6월','7~9월','10~12월','전체기간'),
           lm.coff    = c(a[2],b[2],c[2],d[2],e[2]),
           Intercept  = c(a[1],b[1],c[1],d[1],e[1]),
           p.lmcoff   = c(a[8],b[8],c[8],d[8],e[8]),
           p.intercept= c(a[7],b[7],c[7],d[7],e[7]),
           Std.error  = c(a[3],b[3],c[3],d[3],e[3]))
}
```

### 2.3.2. 계절성에 의한 회귀식 변화
위의 그래프오 표를 통해서 계절별로 회귀식의 계수를 다르게 사용해야 할 것같은 짐감을 받았다.  
이를 확인해보고자, 데이터가 가장 많은 7월~9월의 회귀을 기준으로, y절편(약-52)만큼 평행이동 후 데이터의 기울기에 대해 분산분석을 해봤다.  
결과는 99% 유의수준에서 계수 계절(월별 데이터)의 영향을 받는다는 것이다. 

```{r fig.width = 12, fig.height = 6}
{
par(mfcol=c(1,1),xaxt = "n",mar=c(2, 1, 2, 1),oma=c(0.5, 1.5, 0.5, 0.5))
with(m1, boxplot((broken+52)/rental ~month,col=rainbow(12),ylim=c(0.001,0.028)))
legend('bottom', legend=paste0(1:12,'월'), pch=20, text.col='black',
       cex=1.4, horiz=TRUE,col=rainbow(12), bg=alpha('white',0.2), box.lty=0)
title('계절성에 의한 기울기 계수 변화',cex.main=2)
mtext('대여건수 1개당 (고장건수+52)의 값',side=3,line=-1.5,cex=1.5)
mtext('anova 분석 결과 : F= 2.266, P=0.00979',side=1,cex=1.5,line=0.5)
# par(mfcol=c(1,1),xaxt = "t")
# summary(with(m1,aov((broken+52)/rental~month)))
}
```


### 사용양과 고장