---
title: "따릉이 데이터 분석"
output: html_notebook
---
####  R-notebook 조작법
실행 : **Ctrl+Shift+Enter**  
코드 : **Ctrl+Alt+I**  
보기 : **Ctrl+Shift+K**  

```r
rm(list=ls())# 환경 청소 : list 설정
cat("\014")  # 콘솔 청소 : Ctrl + L
list.files(path=".", pattern = '.')  # 현제 폴더 파일일
```

-------------------------------------------------------------------------------


# 1. 데이터 전처리
1. [대여소 목록](https://data.seoul.go.kr/dataList/OA-13252/F/1/datasetView.do)  
엑셀에서 병합된 셀을 모두 해제하고 csv(UTF-8 쉼표로 분리)로 저장한다.  
해당 csv는 R에서 바로 읽히지 않는데, 이는 메모장에서 다른 이름으로 저장(ANSI로 인코딩)해야 R에서 읽힌다.


2. [따릉이 고장](https://data.seoul.go.kr/dataList/OA-15644/F/1/datasetView.do)   
2020.11.17에 수정된 최신 파일을 내려받는다.  
이 파일도 위와 같이 csv로 만든 후에 R에서 연다. 
```r
ID = read.csv("../공공자전거 대여소 정보(20.07.13 기준).csv")
Broken = read.csv('../서울시 공공자전거 고장신고 내역_2015_2020.10.csv')

names(ID)
# c("대여소.번호","보관소.대여소.명","자치구","상세주소","위도","경도","설치.시기","LCD","QR","운영.방식")     
names(Broken)
# c("자전거번호","등록일시","고장구분")
unique(Broken$고장구분)
#c("체인","기타 ","단말기","안장","페달","타이어 ","파손","잠금장치 불량")
```


### 1.1. 고장 데이터
자전거 번호 : SPB- 번호  
등록일시 : 2015-9-18(=0) 기준  
고장코드 :(1)체인,(2)기타, (3)단말기,(4)안장,(5)페달,(6)타이어,(7)파손,(8)잠금장치 불량

```r
date = as.Date('2015-9-18')
types = c("체인","기타 ","단말기","안장","페달","타이어 ","파손","잠금장치 불량")

BR = data.frame(bike = as.numeric(gsub('SPB-',"",Broken$자전거번호)),
                date = as.Date(substr(Broken$등록일시,1,10),'%Y-%m-%d')-date,
                type = factor(match(Broken$고장구분,types),labels =types))
write.csv(BR, file='Bike-Broken.csv.csv', row.names = FALSE)
```

### 1.2 자전거 데이터 

##### 1.2.1. R 로 전저리
자전거 번호 : SPB- 번호  
등록일시 : 2015-9-18(=0) 기준  

이 R 코드 대로 하면 2017년 4월 이전 자료까지만 읽힌다.   
그 이후 자료는 인코딩, 열 이름, 결측값 등 변칙적인 문제가 있어
python pandas를 사용하여 이후 작업을 진행했다.

```r
# 폴더 내 파일 이름 검색
p = "../2015~2020_자전거 코드별 이용정보/"
f = list.files(path=p, pattern = '.csv') 

# 모든 파일 불러와서 병합
x = read.csv(paste0(p,f[1])) 
for (i in 2:length(f)){
  y = read.csv(paste0(p,f[i]))
  names(y) = names(x)
  x = rbind(x,y)
  print(f[i]) # 작업 완료된 파일 이름 출력
}

# 필요한 열만 저장
date = as.Date('2015-9-18')
bike = x[,c(1,6,3,7,10,11)]
Bike = data.frame(bike = as.numeric(gsub('SPB-',"",bike$자전거번호)),
                date = as.Date(substr(bike$반납일시,1,10),'%Y-%m-%d')-date,
                start = bike$대여소번호, 
                end = bike$반납대여소번호,
                time = bike$이용시간.분.,
                dist = bike$이용거리.M.)
```

##### 1.2.2. python 으로 전처리
총 52개의 파일에 중복되지 않은 서로다른 에러가 여러 종류로 있었다.
그래서 파일 하나씩 저장하는 식으로 에러를 피하고, 다시 병합하는 과정에서 공통된 작업을 했다.

아래 전처리 끝내고 시계열 작업 중 날짜 데이터에 오류가 있음을 알게됐다.  
원인은 원본 데이터의 글자 깨짐이었다. utf-8로 인코딩 되어있지만 중간중간 인코딩이 깨져있었다.
인코딩이 깨져 중간중간열이 밀려쓰기 되거나 병합된 체로 읽히고 저장되는 문제가 있었다.
2015.9~2019.12까지는 나타나지 않은 문제인데, 2020.1월 이후에만 나타나 해당 부분만 작업했다.

```python 
import os
import numpy as np
import pandas as pd
import matplotlib.pyplot as plt
from dateutil.parser import parse
from datetime import datetime, timedelta

def set_num(txt):
    try: return int(str(txt).strip("'").lstrip("SPB-"))
    except : return 0
ws = "2015~2020_자전거 코드별 이용정보/"
directory = os.listdir(ws)

# 디렉토리 내 파일 확인 (총 52개)
for i in range(len(directory)):
    print(i,':',directory[i]) 

# 전처리 작업 시작
for i in range(46):
    x = pd.read_csv(ws+directory[i],encoding='CP949')
    x = x.iloc[:,[0,5,2,6,9,10]]
    x.columns = x.columns = ['bike','date','start','end','time','dist']
    x['bike']=x['bike'].map(set_num)
    x['date']=x['date'].astype('datetime64[D]').map(lambda x : (x-datetime(2015, 9, 18)).days)

    x.to_csv(f"use/_Bike-Use{i}.csv", index=False)
```
#### 1.2.3. 날짜 데이터 오류 수정
 1. 필터링 1 :  
대여/받납 대여소 명에서 인코딩이 깨지면 마지막 행에 결측값이 생기는 패턴이 있었다.  
마지막 열의 결측값을 기준으로 열이 병합되는 문제를 1차로 필터링했다.  

 2. 필터링 2 :   
데이터가 밀려쓰기/병합 되면 date에 대여소 코드/임의의 문자열이 들어와 1900년대 날짜가 반환된다.
위에서 걸리지지 않은 결측값은 2015.9~2020.12 사이 날짜인지 확인하는 것으로 거를 수 있다.

 3. 데이터 보정 :  
에러 값의 개수는 파일당 20~30열 내외이고 문제의 파일은 총 5개 이므로 보정 작업은 수작업으로 했다.
필터링 1을 한 덕분에 밀려쓰기/병합 된 행이 구분되어 비교적 간단한 수작업으로 데이터를 보정할 수 있었다.

```python
def set_df2(n) :     
    x = pd.read_csv(ws+directory[n],encoding='CP949')
    nan = x.iloc[:,10].isnull()
    
    error = x[nan]
    y = x[~nan]
        
    y = y.iloc[:,[0,5,2,6,9,10]]
    y.columns = ['bike','date','start','end','time','dist']
    y['bike']=y['bike'].map(set_num)
    y['date']=y['date'].map(lambda x : (parse(x[:10])-datetime(2015, 9, 18)).days)
    
    is_date = [0 < date and date < 1920 for date in y['date']]
    if sum([not x for x in is_date]) != 0: 
        print(n)
        return y[is_date],  pd.concat([error, y[~is_date]])
    
    return y, error
    
# 정상 데이터와 에러값을 따로 저장한다.
for i in range(46,len(directory)):
    x,error = set_df2(i)
    
    x.to_csv(f"use/_Bike-Use{i}.csv", index=False)
    error.to_csv(f"use/_Bike-Use-error{i}.csv", index=False)
```


#### 1.2.4. 정상적인 데이터 병합
데이터를 저장할 떄, 문자열, 정수열, 결측(na)값 등이 섞여 있다.  
내 목표는 데이터를 모두 정수값을 가진 csv로 저장하여 dataset의 용량을 줄이는 것이다.  
pandas에서 int열은 nan값을 가질 수 없어, nan이 등장하면 자동으로 열을 float로 변환한다.   
결측값을 제거하고 모든 열을 int로 형변환 후 저장하려고 한다.  

```python
# 대여소 아이디에 정수형이 아닌 데이터 처리
def set_Int(name):
    tp = type(name)
    if tp == int : return name
    elif tp == str :
        name = name.strip("'")
        try :
            name = int(name)
            return name
        except : 
            k = 0
            if name == '중랑센터' : k = 3
            elif name == '중랑정비팀test 1005' : k = 3
            elif name == '상암센터 정비실' :k = 5
            elif name == '위트콤공장' : k = 1
            elif name == '위트콤' :k = 1
            else : pass
            print(k, end="")
            return k
    elif np.isnan(name) : return name
    elif tp == float :  return int(name)
    else: print(type(name)); return name
    
ws = "use/"
directory = os.listdir(ws)
#########################################################
# 저장한 파일 모두  불러오기
cols = ['bike', 'date', 'start', 'end', 'time', 'dist']
x = pd.DataFrame(columns = cols)
for i in range(len(directory)): 
    y = pd.read_csv(ws+directory[i],encoding='utf-8')
    # 2015.9.18 ~ 2020.12.20 날짜인지 검사
    is_date = 0 < min(y['date']) and max(y['date']) < 1920 
    if not is_date :
        print('#[date error]# :',directory[i])
    else : print(i,end=" ")
    x = pd.concat([x,y]) 
display(x)

#########################################################
# 데이터가 모두 정수형으로 들어왔는지 확인
result = x
for col in cols :
    print(col, sum([type(x) != int for x in result[col]]))
    
# 전체 행 : 44418544
# bike 0
# date 3145725
# start 13377238
# end 13377238
# time 10403754
# dist 31131628
##########################################################
```


```python
result = result.dropna() # nan 붙어있는 데이터 삭제
result['date'] = result['date'].map(set_Int)
result['start'] = result['start'].map(set_Int)
result['end'] = result['end'].map(set_Int)
result['time'] = result['time'].map(set_Int)
result['dist'] = result['dist'].map(set_Int)

# 로그 값을 보고 추적한 데이터. 
# 데이터에 nan 값이 있으면 folat 타입으로 변환된다. 
# bike : 0  
# date : 3145725  (floa)  
# start : 13377238 (와트콤 384, 중량 836, 상암 374)  
# end  : 13377238 (와트콤 384, 중량 864, 상암 522)  
# time : 10403754 (str)  
# dist : 31131628 (str, flot)  
# 로그 추적은 jupyer 파일 참고.
```

#### 1.2.4. 에러 복원한 데이터와 병합
```python 
fixed = pd.read_csv('./_Bike-Use-errors-fixed.csv',encoding='CP949') 

# 데이터 손으로 복원한 데이터 초기설정
y = fixed
y.columns = ['bike','date','start','end','time','dist']
y['bike']=y['bike'].map(set_num)
y['date']=y['date'].map(lambda x : (parse(x[:10])-datetime(2015, 9, 18)).days)
fixed = y

# 정상 데이터와 병합
result = pd.concat([result,y])
result = result.sort_values(by='date')
result.to_csv(f"Bike-Use-final.csv", index=False)


################
# 사용량 그래프 복기
a = result.date.value_counts()
b = pd.DataFrame({'date' : a.index, 'count' : a.values})
display(b.plot.scatter(x='date', y='count'))
```


### 1.3 전처리 결과
#### 자전거 고장 : 파일 1개 (6MB) -> 1개(3.9MB)
#### 자전거 사용 : 파일 52개(5.2GB) -> 52개(1.23GB) -> ZIP(358.5MB)
#### 파일 설명 : 
- 자전거 고장 : bike(자전거ID),date(접수일 2015.9.18일 +day), type(사유)  
(1)체인, (2)기타, (3)단말기, (4)안장, (5)페달, (6)타이어, (7)파손, (8)잠금장치 불량

- 자전거 사용 : bike(자전거ID),date(반납일 2015.9.18일 +day),   
                start(출발-대여소ID), end(반납-대여소ID), time(이동시간-분),  dist(이동거리-미터)

```r
length(unique(sapply(BR$bike,as.character)))  ; length(BR[,1]) 
length(unique(sapply(Bike$bike,as.character))); length(Bike[,1])
# 고장 신고 : 181592 건
# 전체 이용 : 2043069건
# 고장 자전거 : 3400 대
# 전체 자전거 : 4971 대
```

-------------------------------------------------------------------------------

# 2. 데이터 둘러보기

### 2.1. 고장 사유빈도
가장 고장이 많이 가는 부분은 **1.단말기, 2.체인 3.기타 4.타이어** 순이다.

```{r echo=FALSE}
data.frame(t(summary(BR$type)))
```
```{r echo=FALSE}
plot(BR$type)

```
### 2.2 잘 고장나는 자전거


```r
library(dplyr)
friq = BR %>% count(bike) # 빈도 수 세기
friq = friq[order(friq$n,decreasing =TRUE),]

plot(friq,xlab = '자전거 일년번호', ylab='고장횟수')
plot(friq$n, xlab='고장 횟수로 정렬', ylab='고장 횟수')
```

#### 2.2.1. 오래된 자전거
따릉이 운영 초기(자전거 번호 낮음)부터 운영된 자전거의 고장 빈도가 높은 편이다.  
이는 자전거가 오래 운용될 수록 고장이 많이 난난다는 직관가 맞아 떨어진다. 

```{r echo=FALSE}
plot(friq,xlab = '자전거 번호', ylab='고장횟수')
```
#### 2.2.2 수리 후 잔고장
고장 빈도수를 기준으로 자전거ID의 순서를 정렬한 그래프다.  
이 그래프는 자전거가 얼마나 균형있게(?) 고장나는지를 보여준다.  
따릉이 사업이 확대됨에 따라 자전거의 개체수가 계단적으로 급증했음에도 의외로 고장 분포는 큰 step을 보이지는 않는다.
여기서 주목할 점은 자주 고장난 자전거 몇개가 지속적으로 고장나고 있다는 것이다.  
이는 수리를 해도 한 번 망가진 자전거는 다시 망가지기 쉽다는 것을 알려준다. 



```{r echo=FALSE}
plot(friq$n, xlab='고장 횟수로 정렬', ylab='고장 횟수')
```

